ACORDAO-COMPLETO-2465889

ACÓRDÃO 9131/2021 ATA 23/2021 - PRIMEIRA CÂMARA

VISTOS, relatados e discutidos estes autos de tomada de contas especial instaurada pela Superintendência Regional do Distrito Federal e Entorno do Instituto Nacional de Colonização e Reforma Agrária (Incra/DF) , contra a Fundação Universidade de Brasília (FUB) , Edeijavá Rodrigues Lira, ex-diretor-presidente da Fundação Universitária de Brasília (Fubra) , e Lauro Morhy, ex-reitor da FUB, em razão da impugnação total das despesas do Convênio CRT/DE/03.000/2000, celebrado com a FUB, com a interveniência da Fubra, tendo por objeto a "elaboração de Planos de Desenvolvimento Sustentável de Assentamento (PDA) e levantamento de perímetro e demarcação topográfica de projetos de assentamentos". 
ACORDAM os Ministros do Tribunal de Contas da União, reunidos em sessão da 1ª Câmara, ante as razões expostas pelo relator e com fundamento no art. 212 do Regimento Interno do TCU c/c o art. 6º, inciso II, da IN-TCU 71/2012, em:
9.1. arquivar esta tomada de contas especial, sem julgamento do mérito e com cancelamento do débito, por ausência de pressupostos para desenvolvimento válido e regular do processo;
9.2. encaminhar cópia deste acórdão ao Incra/DF e aos responsáveis, com a informação de que o inteiro teor da deliberação, bem como do relatório e do voto que a fundamentam, está disponível para consulta no endereço www.tcu.gov.br/acordaos.

Tomada de contas especial instaurada pela Superintendência Regional do Distrito Federal e Entorno do Instituto Nacional de Colonização e Reforma Agrária (Incra/DF)  em razão da impugnação total das despesas do Convênio CRT/DE/03.000/2000, celebrado com a FUB, com a interveniência da Fubra, tendo por objeto a elaboração de Planos de Desenvolvimento Sustentável de Assentamento (PDA) e levantamento de perímetro e demarcação topográfica de projetos de assentamentos.

Primeira Câmara

Superintendência Regional do Incra no Distrito Federal (Incra/DF)

3. Responsáveis: Fundação Universidade de Brasília (00.038.174/0001-43); Edeijavá Rodrigues Lira (XXX.353.601-XX), ex-Presidente da Fubra, e Lauro Morhy (XXX.287.841-XX), ex-Reitor da UnB, falecido, representado por Wilma Morhy

13.1. Ministros presentes: Walton Alencar Rodrigues (Presidente), Benjamin Zymler, Vital do Rêgo e Jorge Oliveira (Relator).
13.2. Ministros-Substitutos presentes: Augusto Sherman Cavalcanti e Weder de Oliveira.

JORGE OLIVEIRA

Trata-se de tomada de contas especial instaurada pela Superintendência Regional do Distrito Federal e Entorno do Instituto Nacional de Colonização e Reforma Agrária (Incra/DF) contra a Fundação Universidade de Brasília (FUB) , Edeijavá Rodrigues Lira, ex-diretor-presidente da Fundação Universitária de Brasília (Fubra) , e Lauro Morhy, ex-reitor da FUB, em razão da impugnação total das despesas do Convênio CRT/DE/03.000/2000, celebrado com a FUB, com interveniência da Fubra, que teve por objeto a "elaboração de Planos de Desenvolvimento Sustentável de Assentamento (PDA) e levantamento de perímetro e demarcação topográfica de projetos de assentamentos".
	2. Transcrevo, a seguir, excerto da instrução da unidade técnica que analisou a matéria:
	" (...) 
	HISTÓRICO
	3. Conforme disposto na Cláusula Sexta do Termo de Convênio (peça 2, p. 67) , foram previstos R$ 143.690,00 para a execução do objeto, dos quais R$ 92.950,00 seriam repassados pelo concedente e R$ 50.740,00 corresponderiam à contrapartida.
	4. Os recursos federais foram repassados em uma única parcela mediante a Ordem Bancária 2001OB000140, de 06/02/2001, no valor de R$ 92.950,00 (peça 2, p. 445) . O saldo bancário foi restituído nos valores de R$ 4.457,10, em 20/10/2004 (peça 2, p. 415) e R$ 37,06, em 25/10/2004 (peça 2, p. 417) . 
	5. O ajuste possuía vigência inicial prevista para o período de 15/12/2000 a 15/12/2003, com prazo para apresentação da prestação de contas final em até 60 dias, conforme Cláusula Oitava (peça 2, p. 69) .
	6.  No Relatório do Tomador de Contas 3/2015 (peça 2, pp. 17-43) e Relatório Complementar (peça 2, pp. 523-533) , no qual os fatos estão circunstanciados, restou caracterizada a responsabilidade solidária de Edeijavá Rodrigues Lira e da Fundação Universitária de Brasília (Fubra) em razão da inexecução parcial do objeto do convênio em comento, apurando-se como prejuízo o valor original de R$ 88.455,84. 
	7. O Relatório de Auditoria 8/2017 do Controle Interno (peça 2, pp. 561-563) retrata as questões relatadas no relatório do tomador de contas, responsabilizando solidariamente os responsáveis acima citados pela quantia mencionada. O certificado de auditoria e o parecer do dirigente do órgão de Controle Interno concluem pela irregularidade das contas (peça 2, pp. 565-567) . O pronunciamento ministerial atesta ter tomado ciência das conclusões contidas no relatório e certificado de auditoria, bem como no parecer da Secretaria Federal de Controle Interno da CGU/PR (peça 2, p. 571) .
	8. Na instrução contida na peça 3, foi proposta a citação solidária dos responsáveis Edeijavá Rodrigues Lira, Fundação Universidade de Brasília (FUB, como sucessora da Fubra) , que foram promovidas mediante os Ofícios 147 e 148/2018-TCU/SecexAmbiental, de 01/06/2018 (peças 8 e 9) . 
	9. Edeijavá Rodrigues Lira tomou ciência do ofício que lhe foi remetido, conforme documento constante da peça 11, tendo solicitado prorrogação de prazo (peça 14) , e apresentado, tempestivamente, suas alegações de defesa conforme expediente contido na peça 18. A FUB tomou ciência do ofício que lhe foi remetido, conforme aviso de recebimento (peça 10) , tendo apresentado, tempestivamente, suas alegações de defesa, conforme documentação integrante da peça 22.  
	10. Na citação realizada, adotou-se o entendimento de que a FUB não geriu os recursos do convênio em tela (art. 70, parágrafo único, da CF/88) , razão por que não haveria sua responsabilização solidária. Ocorre que, na instrução de peça 24, restou evidenciado que, ao contrário de outros processos de tomada de conta especial já instruídos por esta unidade técnica, em que o convênio foi assinado pela Fubra, com a interveniência da FUB (tendo a mesma sido citada como sucessora da Fubra) , no caso em exame o ajuste foi celebrado entre a FUB e a União, com a interveniência da Fundação Universitária de Brasília (Fubra) . Nesse sentido, na condição de gestora de recursos e signatária do convênio, foi proposta nova citação, nos mesmos termos das citações anteriores, incluindo como responsáveis Lauro Morhy, presidente da FUB à época dos fatos, e a Fundação Universidade de Brasília (FUB) para estabelecer o contraditório e dar oportunidade de que estes responsáveis apresentassem suas alegações de defesa e/ou recolhessem, solidariamente, o débito apurado (peça 24) .
	11. Considerando o falecimento de Lauro Morhy, ocorrido em 17/07/2016, conforme certidão de óbito constante da peça 23 (extraída do TC-Processo 002.120/2011-9) , e que tal fato não constituiria impedimento à continuidade do processo e ao julgamento das contas, foi realizada a citação do espólio, na pessoa de seu representate legal, a herdeira Wilma Morhy (viúva de Lauro Morhy, CPF: 091.121.971- 49) . 
	EXAME TÉCNICO
	12. Em cumprimento ao pronunciamento da unidade técnica (peça 27) , foi promovida a citação solidária da Fundação Universidade de Brasília (FUB) e de Lauro Morhy (na pessoa de seu representante legal, a herdeira Wilma Morhy) , que foram promovidas em 04/10/2019, mediante os Ofícios 452 e 453/2019-TCU/SecexAmbiental, respectivamente (peças 28 e 29) .
	Das alegações de defesa de Edeijavá Rodrigues Lira (peça 18) 
	13. Edeijavá Rodrigues Lira tomou ciência do ofício que lhe foi remetido, conforme documento constante da peça 11, tendo apresentado pedido de prorrogação de prazo (peça 14) , e apresentado, tempestivamente, suas alegações de defesa conforme expediente contido na peça 18.
	14. O responsável foi citado, solidariamente com a FUB (sucessora da FGI/Fubra) , pelo valor, atualizado monetariamente até 01/06/2018, de R$ 262.927,10, correspondente aos valores irregulares apurados no Convênio CRT/DE/3.000/2000. O débito é decorrente da não comprovação da regular aplicação dos recursos públicos repassados pela União, caracterizada pela impugnação total das despesas do convênio devido à não apresentação de documentos capazes de comprovar o nexo de causalidade entre os recursos repassados e o cumprimento do objeto (peça 3, pp. 2-5) .
	15. A defesa, inicialmente, alegou a decadência do prazo de instauração da tomada de contas especial pelo Incra, com base no art. 54 da Lei 9.784/1999, tendo em vista que se passaram dezessete anos entre a data do convênio e a instauração da TCE. Na sequência, questionou a ilegitimidade passiva ad causum sob o argumento de que não pode figurar no polo passivo deste processo, uma vez que somente assinava os contratos por dever de ofício, conforme apregoava o estatuto da entidade, solicitando a exclusão da sua responsabilidade e a inclusão de Luís Basílio Rossi, que seria o verdadeiro responsável.
	16. Afirmou que desempenhou as suas funções como Diretor-Presidente com a máxima eficácia e eficiência, jamais dando causa a qualquer irregularidade e que, de acordo com o art. 45 do estatuto da Fubra, os membros da Diretoria Executiva não responderiam pelas obrigações da Fubra, desde que lícitos os atos por eles praticados. Acrescentou, ainda, que falta o nexo de causalidade para a sua responsabilização e, não havendo tal requisito, não haveria que se falar em culpabilidade.
	17. Por fim apresenta pedido de declaração da prescrição e decadência, a exclusão de seu nome do polo passivo da tomada de contas especial, a inclusão de Luís Basílio Rossi como único responsável e o acolhimento da defesa.
	Análise
	18. Em relação à preliminar de decadência, verificou-se que, o longo decurso de tempo entre a data da transferência dos recursos e a instauração da tomada de contas especial não é suficiente para o trancamento das contas, a qual só ocorreria se o lapso temporal tivesse prejudicado o efetivo exercício, pelo responsável, do direito à ampla defesa e ao contraditório, o que não se verificou no caso em exame.
	19. Conforme se extrai dos autos, os recursos do convênio, no montante de R$ 92.950,00 foram repassados à Fubra em 06/02/2001 (peça 2, p. 445) , e, somente em 13/06/2018, passados mais de 17 anos desde o recebimento dos recursos, o responsável foi notificado por este Tribunal (peça 11) . 
	20. Ocorre que, ainda na fase administrativa, constatou-se que os agentes responsáveis foram notificados da instauração do processo e tiveram oportunidade de apresentar informações e justificativas em relação à cobrança do débito. O ajuste possuia vigência prevista para o período de 15/12/2000 a 15/12/2003, com prazo final para apresentação da prestação de contas final até 15/02/2004, conforme Cláusula Oitava (peça 2, p. 69) . O saldo bancário foi restituído nos valores de R$ 4.457,10, em 20/10/2004 (peça 2, p. 415) e R$ 37,06, em 25/10/2004 (peça 2, p. 417) . Edeijavá Rodrigues Lira foi notificado em 04/08/2004 e 19/02/2016, conforme ofícios de notificações constantes da peça 2, pp. 153 e 479, tendo apresentado pedidos de prorrogação de prazo em 19/02/2016 (peça 2, p. 485) , porém não constam nos autos nenhuma defesa ou justificativa apresentada pelo mesmo. 
	21. Desde a notificação do ente concedente, em 2004, cobrando a apresentação da prestação de contas, o responsável já sabia da sua situação de mora em relação ao presente convênio e também acerca da necessidade de prestar contas dos recursos que lhe foram confiados. Não poderia ele, nesta oportunidade, beneficiar-se de sua própria atuação omissiva e negligente.
	22. Nesse contexto, a jurisprudência desta Corte é de que somente o longo decurso de tempo entre a data da transferência dos recursos e a instauração da tomada de contas especial não é suficiente para o trancamento das contas, a qual só ocorrerá após a verificação de que o lapso temporal tenha prejudicado efetivamente o exercício, pelo responsável, do direito à ampla defesa e ao contraditório (Acórdão 2024/2016-TCU-Segunda Câmara, Rel.: Min. Ana Arraes; 1.322/2019 - 2ª Câmara, Rel.: Min. Ana Arraes e 2.858/2019 - 1ª Câmara, Rel.: Min. Walton Alencar Rodrigues) .
	23. Essa linha de entendimento resguarda o reconhecimento da imprescritibilidade das ações de ressarcimento ao erário, conforme enunciado da Súmula de Jurisprudência 282 deste Tribunal, exarada em consonância com o posicionamento do Supremo Tribunal Federal no bojo do Mandado de Segurança 26.210/DF, DOU de 10/10/2008. 
	24. Além disso, o prazo decadencial previsto no art. 54 da Lei 9.784/1999 é aplicável ao TCU apenas como meio de autotutela no desempenho de sua função administrativa, não se aplicando ao exercício de sua competência constitucional de controle externo. 
	25. Diante do exposto, a preliminar de decadência pretendida não deve ser acatada.
	26. Quanto à alegação de ilegitimidade ad causum e ausência de responsabilidade de Edeijavá Rodrigues Lira, verificou-se que o mesmo ocupou o cargo de diretor-presidente da FGI/Fubra no período de 21/02/2001 a 30/03/2006 (peça 2, p. 37) . Apesar de o termo de convênio ter sido assinado por Luiz Basílio Rossi, em 11/11/2000, os recursos só foram transferidos para a convenente em 06/02/2001, e a gestão do convênio, inclusive a obrigação de prestar contas, se deu sob a responsabilidade do novo presidente, Edeijavá Rodrigues Lira. 
	27. Os recursos do convênio foram depositados em única parcela mediante a Ordem Bancária 2001OB000140, de 06/02/2001, no valor de R$ 92.950,00 (peça 2, p. 445) , e foram gastos a partir do dia 23/02/2001 até 01/03/2004 (peça 2, p. 309) , dentro da gestão de Edeijavá Rodrigues Lira à frente da presidência da fundação, o que motiva a sua responsabilização.
	28. O convênio foi celebrado pela FUB com a interveniência da Fubra, com responsabilidades de ambas no instrumento de convênio, o que indicaria que ambas são responsáveis solidárias pelos recursos recebidos. De acordo com a clausula oitava do convenio (peça 2, p. 69) , a convenente estaria obrigada a apresentar a prestação de contas parcial, semestralmente, por meio de relatórios de execução físico-financeira e a prestação de contas final, acompanhada do relatório de atingimento do objeto e dos elementos descritos na IN-STN 1/1997.
	29. Verificou-se que, após algumas tentativas por parte do Incra para regularizar as pendências da prestação de contas parcial e receber a documentação relativa à prestação de contas final, conforme ofícios de notificações constantes da peça 2, pp. 7, 153, 421-425, 449-457, 479 e 481, em 03/10/2013, conforme apontado no parecer técnico emitido pelo Engenheiro Agrônomo Márcio Hedilberto Cunha Borges (peça 2, pp. 231-235) , foi indicada a execução de 83,33% do objeto do convênio.
	30. A despeito do relatório técnico indicar a realização de 83,33% do objeto (peça 2, p. 235) , não há comprovação de que os recursos para a consecução do objeto advieram integralmente do convênio sob análise. No parecer financeiro (peça 2, pp. 243-271) foi elaborada proposta de rejeição das despesas no valor total do convênio, tendo sido considerado para cálculo do débito o valor do convênio de R$ 92.500,00 menos o valor do saldo bancário devolvido de R$ 4.494,16, totalizando um montante de débito no valor de R$ 88.455,84 (peça 2, p. 267) . Neste parecer, foi aferido se os procedimentos legais na execução do convênio foram respeitados e se os documentos apresentados para justificar os gastos atendiam a legislação. Dentre os pontos analisados que fundamentaram a não aprovação total da prestação de contas, foram apontadas diversas irregularidades, in verbis:
	'3. Na relação de pagamentos - Anexo V, às fls. 150 a 156, quase a totalidade dos recursos transferidos pelo Incra foram utilizados para pagamento de pessoas físicas, irregularmente, visto que a classificação dos recursos orçamentários que deram amparo à celebração do convênio foi na Natureza de Despesas 3350.39.00 - Outros Serviços de Terceiros - Pessoa Jurídica. Tais recursos só poderiam ser utilizados pela convenente para pagamento de pessoas jurídicas e não de pessoas físicas, como foi realizado, conforme quadro demonstrativo abaixo: 
	(...) 
	3.2 A comprovação dessas despesas foram efetuadas com apresentação de 'recibos de pagamentos a bolsistas', documento estranho no âmbito da Administração Pública Federal para comprovação de pagamentos efetuados a credores por prestação de serviços por pessoas físicas, classificados na Natureza de Despesas 3350.36.00 - Outros Serviços de Terceiros - Pessoa Física, além do que, nenhuma tributação incidiu sobre esses pagamentos, sendo que a classificação dos recursos orçamentários que deram amparo à celebração do convênio foi na Natureza de Despesas 3350.39.00 - Outros Serviços de Terceiros - Pessoa Jurídica. 
	3.3 Não foi demonstrado no processo, que a convenente tenha adotado quaisquer procedimentos de licitação ou análogos, visando o cumprimento do disposto no art. 27 da IN-STN 1/1997, de forma que os procedimentos de contratações de serviços buscassem atender aos princípios da igualdade, legalidade, moralidade, publicidade e eficiência administrativa à que estão submetidos todos que venham a gerir recursos públicos, princípios esses, previstos na Constituição e nas normas disciplinadoras de compras e contratos no âmbito da Administração Pública. Mesmo não sendo a convenente obrigada ao cumprimento integral da Lei 8.666/1993 naquela época (exercícios de 2000 a 2002) , visto que a IN-STN 3/2003, que alterou a IN-STN 1/1997, tornando obrigatório para todos os tipos de convenentes licitarem na forma da Lei 8.666/1993, data de 25/09/2003, já era determinado pela IN-STN 1/1997 a obrigatoriedade dos convenentes adotarem, pelo menos, procedimentos análogos aos disciplinados na Lei 8.666/1993, o que não foi cumprido na execução do convênio sob análise.
	4. Com relação aos pagamentos efetuados à empresa Top Tem Ltda., itens 26, 32 e 38 da relação de pagamentos, também não foi apresentado pela convenente, documentos que comprovem que foram adotados procedimentos de licitação ou análogos, visando o cumprimento do disposto no art. 27 da IN-STN 1/1997. 
	4.1. No corpo das notas fiscais emitidas pela empresa Top Tem Ltda., não foi registrado o nome dos projetos onde os serviços foram realizados, no entanto, nos documentos emitidos pela Fubra denominados 'solicitação de pagamento a pessoa jurídica' que acompanham as cópias das notas fiscais, foi registrado que os serviços foram realizados no Projeto de Assentamento Santo Antônio das Brancas, localizado no Município de Água Fria/GO. Considerando que o objeto do convênio previa o beneficiamento de diversos projetos de assentamento jurisdicionados a esta SR-28/DFE. 
	4.2. Ainda com relação aos pagamentos efetuados em favor da empresa Top Tem Ltda., constatamos que as notas fiscais emitidas pela empresa, relacionadas abaixo, estavam com a data limite para emissão vencida desde 10/02/1999, portanto, tais notas fiscais não constituem documentos hábeis e idôneos para efeito de prestação de contas. 
	(...) 
	5. Com relação às demais despesas comprovadas na prestação de contas, as mesmas são referentes a despesas bancárias e deverão ser recolhidas aos cofres do Tesouro Nacional, devidamente atualizadas e com aplicação de juros, na forma da lei, tendo em vista não representarem despesas relacionadas ao objeto pactuado, portanto, irregulares. 
	6. Constatamos, ainda, o procedimento irregular de pagamento no valor de R$ 800,00 (oitocentos reais) sob o título de 'diárias', ao proprietário da empresa Top Tem Ltda., contratada pela convenente, conforme documentos inseridos às folhas 353 e 354. A SR-28/DFE deverá providenciar junto à convenente, o imediato recolhimento do referido valor atualizado e acrescidos de juros, na forma da lei.'
	31. Nesse sentido, a impugnação total da despesa se justifica porque não foi possível reconhecer o nexo de causalidade entre os recursos transferidos e a execução do objeto, uma vez que, conforme citado no relatório financeiro, foram realizados pagamentos a pessoas físicas cuja comprovação foi efetuada com apresentação de 'recibos de bolsistas', quando o plano de trabalho estabelecia que as despesas seriam destinadas a instituições privadas. Além disso, não há indicação de que os recibos apresentados continham elementos que vinculassem os serviços neles registrados com o objeto do instrumento pactuado.
	32. A ausência de documentos capazes de demonstrar, de forma inequívoca, que os recursos transferidos à entidade foram efetivamente utilizados na execução do objeto pactuado, inviabilizou por completo a análise da prestação de contas, considerando que ao tomador de contas não é facultado presumir qual o destino que trilhou os recursos repassados, o que há que ser demonstrado formalmente pelo convenente na prestação de contas, conforme determina o art. 28 da IN-STN 1/1997
	33. É importante destacar o voto condutor do Acórdão 3134/2010-TCU-Segunda Câmara, Rel. Ministro Augusto Sherman, o qual indica que, além do dever legal e constitucional de prestar contas dos recursos públicos recebidos, deve o convenente demonstrar o liame entre o desembolso dos referidos recursos e os comprovantes de despesas realizadas com vistas à consecução do objeto do ajuste, sendo pacífica a jurisprudência desta Corte de Contas no sentido de que compete ao gestor comprovar a boa e regular aplicação dos recursos públicos, cabendo-lhe o ônus da prova. Tal entendimento encontra ainda fundamento no art. 93 do Decreto-lei 200/1967, o qual dispõe que: quem quer que utilize dinheiros públicos terá de justificar seu bom e regular emprego na conformidade das leis, regulamentos e normas emanadas das autoridades competentes.  
	34. A referida exigência é fundamental para se confirmar a forma lícita da aplicação de recursos no convênio, pois, do contrário, poderia a União assumir o risco de aceitar despesas custeadas com outras fontes de recursos, que não a do contrato de repasse em exame.	
	35. Na condição de Diretor-Presidente da Fubra, Edeijavá Rodigues Lira assumiu a responsabilidade pessoal pela observância das disposições do ajuste, incluindo o ônus de comprovar a boa e correta aplicação dos recursos públicos utilizados sob sua gestão. Segundo a cláusula segunda, inciso II, do termo de convênio (peça 2, p. 65) , caberia à Fubra prestar contas ao Incra, dos recursos orçamentários e financeiros, na forma e condições determinadas nas normas e instruções vigentes, emanadas do Incra, da STN e do TCU.
	36. Ao gestor subsiste a obrigação de zelar permanentemente pela correção das tarefas delegadas, só se eximindo de responder por irregularidades se tiver havido comprovado desvio dos poderes transmitidos, de acordo com o § 2º do art. 80 do Decreto-lei 200/1967. Delega-se, assim, a competência e não a responsabilidade. Cabe, por conseguinte, à autoridade delegante, a fiscalização hierárquica dos atos de seus subordinados, diante da culpa in eligendo e da culpa in vigilando (Acórdão 1529/2019-TCU-Plenário, Rel. Min. Benjamin Zymler; 1.001/2018 - 1ª Câmara, Rel. Min. Bruno Dantas; 8.784/2017 - 1ª Câmara, Rel. Min. Bruno Dantas; 10.463/2016 - 2ª Câmara, Rel. Min. André de Carvalho) .
	37. A propósito, Hely Lopes Meirelles ensina que a fiscalização hierárquica (Direito Administrativo Brasileiro. 25ª ed. São Paulo: Malheiros, 2000, p. 619) :
	'É um poder-dever de chefia e, como tal, o chefe que não a exerce comete inexação funcional. Para o pleno desempenho da fiscalização hierárquica, o superior deve velar pelo cumprimento da lei e das normas internas, acompanhar a execução das atribuições de todo subalterno, verificar os atos e o recebimento do trabalho dos agentes e avaliar os resultados, para adotar ou propor as medidas convenientes ao aprimoramento do serviço, no âmbito de cada órgão e nos limites de competência de cada chefia.'
	38. Desta forma, não merece prosperar o argumento de ilegitimidade passiva ad causum de Edeijavá Rodrigues Lira, de que teria praticado os atos relativos ao convênio em tela por competência estatutária e, utilizar tal argumento para elidir qualquer responsabilidade, pois, como gestor,  comprometeu-se a zelar pela aplicação dos recursos repassados.
	39. Deve-se destacar que o responsável não comprovou a regular aplicação dos recursos públicos e que não existem nos autos elementos que possibilitem reconhecer a boa-fé do então diretor da Fubra. A mera execução física do objeto ou de parte dele, por si só, não comprova que os recursos foram aplicados corretamente, cabendo ao responsável demonstrar o nexo causal entre os recursos que lhe foram repassados e os documentos de despesas referentes à execução, tais como notas de empenho, recibos, extratos bancários, de forma que seja possível confirmar que determinada obra foi executada com os recursos transferidos.
	40. Esse entendimento fundamenta-se no dever de prestar contas, previsto no parágrafo único do art. 70 da Constituição Federal, bem como em outros normativos infraconstitucionais, como o Decreto-lei 200/1967 e o art. 28 da IN-STN 1/1997. Nesse sentido é o teor dos Acórdão 814/2017-TCU-Plenário, Rel. Min. Augusto Nardes; 810/2015 - 2ª Câmara, Rel. Min. Marcos Bemquerer e 2.256/2018 - Plenário, Rel. Min. Bruno Dantas.
	41. Diante do exposto, verifica-se que as alegações de defesa não trouxeram elementos que pudessem sanear as irregularidades atribuídas ao responsável e o débito que lhe fora imputado não foi recolhido. Assim, ante as razões expostas, propõe-se, com fundamento nos arts. 1º, inciso I; 16, inciso III, alínea 'c', e § 2º, da Lei 8.443/1992 c/c os arts. 19 e 23, inciso III, da mesma Lei, e com os arts. 1º, inciso I; 209, inciso III, e § 5º; 210 e 214, inciso III, do Regimento Interno do TCU, a rejeição das alegações de defesa e o julgamento da irregularidade das contas de Edeijavá Rodrigues Lira, com a imputação do débito atualizado monetariamente e acrescido de juros de mora.
	Alegações de defesa da Fundação Universidade de Brasília - FUB (peças 22 e 34) 
	42. A FUB foi citada inicialmente como sucessora da extinda FGI/Fubra, confome instrução de peça 3. Posteriormente, considerando que a FUB, na condição de gestora de recursos e signatária do convênio, seria responsável direta pela boa e regular aplicação dos recursos públicos, foi proposta nova citação, nos mesmos termos da citação já realizada (peça 24) .  A FUB tomou ciência dos ofícios que lhe foram remetidos, conforme avisos de recebimento de peças 10 e 30, tendo apresentado, tempestivamente, suas alegações de defesa, conforme documentação integrante das peças 22 e 34.
	43. Nos expedientes de defesa apresentados, a Fundação Universidade de Brasília (FUB) , em síntese, alega que não pode ser responsabilizada por irregularidades verificadas no Convênio CRT/DE/3.000/2000, celebrado entre ela e a União, com a interveniência da Fubra, pois sequer teria gerido os recursos. Os recursos teriam sido liberados para a Fubra e por ela exclusivamente movimentados, conforme cláusulas sexta e sétima do termo de convênio.
	44. Destaca que a redação da cláusula décima terceira não deixa dúvidas acerca da responsabilidade pela restituição dos valores transferidos, atribuindo-se tal obrigação, de maneira clara e coerente, somente à entidade recebedora dos recursos, qual seja, a Fubra.
	45. Afirma que o ente da Administração Pública não pode ser responsabilizado por eventual desídia ou má gestão decorrente da atuação de uma entidade privada. Em seguida, aponta ausência de nexo de causalidade entre conduta da FUB (atuação irregular) e o prejuízo verificado no convênio, assim como a falta de fundamento legal para sua responsabilização.
	46. Alega que a citação realizada se reveste de punição prematura (em descompasso com decisão judicial proferida no Processo 2011.01.1.197166-8, da 1ª Vara Cível de Brasília) , desproporcional e ilegal ao condená-la ao pagamento de valores incertos a remanescer da extinta fundação.
	47. Entende que o débito a ser pago pela extinta fundação deve submeter a procedimento próprio na liquidação, mas não imputado diretamente à FUB, ao passo que informa que é desarrazoada a condenação ao pagamento de valor elevado, a ser compensado com eventual bem remanescente sem liquidez. Sustenta a falta de suporte legal à responsabilização solidária. E que eventual condenação da FUB acabaria gerando um indevido e grave dano aos cofres públicos.
	48. Por fim, requer que as alegações de defesa sejam conhecidas e acolhidas, reconhecendo ser indevida a responsabilização da FUB e a imposição de solidariedade no pagamento dos valores devidos.
	Análise
	49. Primeiramente, é importante destacar que, diferente de outros processos de tomada de conta especial já instruídos por esta unidade técnica, em que o convênio foi assinado pela Fubra, com a interveniência da FUB (tendo a mesma sido citada como sucessora da Fubra) , no caso em exame, o ajuste foi celebrado entre a FUB e a União, com a interveniência da Fundação Universitária de Brasília (Fubra) . Nesse sentido, na condição de gestora de recursos e signatária do convênio, existe responsabilidade direta da FUB pela prestação de contas do convênio e demonstração da boa e regular aplicação dos recursos públicos, que, na prática, evidencia-se mediante a comprovação do nexo de causalidade entre a execução física e a execução financeira da avença.
	50. O convênio foi celebrado pela Fundação Universidade de Brasília (FUB) com a interveniência da Fubra, sendo ambas responsáveis solidárias pelos recursos recebidos. Consoante clausulas sexta e sétima do convenio (peça 2, pp. 67-69) , verificou-se que os recursos foram liberados para a Fubra, movimentados pela Fubra, sendo as obrigações de prestação de contas parcial e final e a contrapartida de responsabilidade da FUB (cláusula oitava) . Assim, ao contrário da indicação no relatório do tomador de contas (peça 2, p. 529) e no relatório do controle interno (peça 2, p. 562) , que responsabilizaram Edeijavá Rodrigues Lira e a Fundação Universitária de Brasília (Fubra) , entende-se que há responsabilidade solidária das duas entidades (FUB e Fubra) , como gestoras dos recursos, e dos respectivos representantes legais, Lauro Morhy e Edeijavá Rodrigues Lira.
	51. A responsabilização solidária recai sobre as entidades (pessoas jurídicas) e os seus dirigentes (pessoas físicas) , Lauro Morhy e Edeijavá Rodrigues Lira, porque firmaram o termo de convênio e, na condição de gestores de recursos públicos, não cumpriram com a obrigação de comprovar, mediante prestação de contas, a regular aplicação dos recursos públicos que estiveram sob a égide de suas decisões. Em relação à responsabilização da FUB e da Fubra, a pessoa jurídica de direito privado destinatária de transferências voluntárias de recursos federais feitas com vistas à consecução de uma finalidade pública responde solidariamente com seus administradores pelos danos causados ao erário na aplicação desses recursos (Súmula-TCU 286) .
	52. Assim, considerando a sua condição de signatária do convênio, a FUB está sujeita ao cumprimento da obrigação pessoal de prestar contas ao poder público, nos termos do art. 70, parágrafo único, da Constituição Federal, devendo, portanto, ser responsabilizada pela não comprovação da boa e regular aplicação dos recursos, solidariamente com a Fubra.
	53. A jurisprudência do TCU é pacífica no sentido de que a pessoa jurídica de direito privado que firma avença com o Poder Público ou que angaria recursos públicos, com o objetivo de alcançar uma finalidade pública ou para prestar serviços de natureza e fins públicos, assume a condição de gestora pública, advindo daí o dever de comprovar o bom e regular emprego desses valores, consoante as regras de direito público que regem a sua aplicação. Nesse sentido é o teor dos Acórdão 5297/2013-TCU-Segunda Câmara, Rel. Min. Ana Arraes; 814/2017 - Plenário, Rel. Min. Augusto Nardes; 810/2015 - 2ª Câmara, Rel. Min. Marcos Bemquerer e 2.256/2018 - Plenário, Rel. Min. Bruno Dantas.
	54. Também estão consolidados, no âmbito desta Corte, os entendimentos quanto à possibilidade de o TCU julgar as contas de pessoas jurídicas de direito privado responsáveis por danos ao erário (Acórdão 946/2013-TCU-Plenário, Rel. Min. Benjamin Zymler e 2.807/2013 - Plenário, Rel. Min. Valmir Campelo) .
	55. Quanto aos argumentos trazidos sobre a responsabilização da FUB como sucessora da Fubra, conforme já esclarecido, a entidade não foi citada como sucessora da Fubra. A sua responsabilidade existe independentemente da liquidação de bens da Fubra, pois decorre da condição de gestora de recursos e signatária do convênio, respondendo, assim, diretamente, pela prestação de contas do convênio e demonstração da boa e regular aplicação dos recursos públicos.	
	56. Quanto ao exame da liquidez de eventual bem remanescente e da capacidade de o sucessor recolher débito imputado pelo Tribunal, o mesmo somente é pertinente na fase de execução judicial do acórdão condenatório. Vale destacar que este mesmo entendimento foi registrado no voto do Ministro Relator Augusto Nardes no Acórdão 664/2018-TCU-Segunda Câmara, que tratou de situação semelhante no TC-Processo 026.467/2015-1 [...].
	57. Diante do exposto, conclui-se que as alegações de defesa não trouxeram elementos que pudessem sanear as irregularidades atribuídas à entidade, devendo as contas da Fundação Universidade de Brasília (FUB) serem julgadas irregulares, com a imputação do débito atualizado monetariamente e acrescido de juros de mora, com fundamento nos arts. 1º, inciso I; 16, inciso III, alínea 'c', e § 2º, da Lei 8.443/1992 c/c os arts. 19 e 23, inciso III, da mesma Lei, e com os arts. 1º, inciso I; 209, inciso III e § 5º, 210 e 214, inciso III, do Regimento Interno.
	Das alegações de defesa do espólio de Lauro Morhy, na pessoa da representate legal, a viúva Wilma Morhy (peça 33) 
	58. A representante legal do espólio de Lauro Morhy, tomou ciência do ofício que lhe foi remetido, conforme documento constante da peça 31, tendo apresentado, tempestivamente, suas alegações de defesa conforme expediente contido na peça 33.
	59. O responsável foi citado, solidariamente com a FUB, pelo valor, atualizado monetariamente até 04/10/2019, de R$ 277.131,97, correspondente aos valores irregulares apurados no Convênio CRT/DE/3.000/2000. O débito é decorrente da não comprovação da regular aplicação dos recursos públicos repassados pela União, caracterizada pela impugnação total das despesas do convênio devido à não apresentação de documentos capazes de comprovar o nexo de causalidade entre os recursos repassados e o cumprimento do objeto.
	60. A defesa, inicialmente, alegou a ilegitimidade passiva de Lauro Morhy, sob o argumento de que o mesmo agiu no estrito limite de suas atribuições funcionais de coordenar, fiscalizar e superintender as atividades da Universidade. Destacou que, como dirigente máximo da FUB, se utilizou do instituto da delegação de competência previsto nos art. 11 e 12 do Decreto-lei 200/1967, fazendo analogia ao Presidente da República e concluindo que, se os atos delegados fossem praticados em desconformidade com os termos da delegação, não gerariam responsabilidade solidária do Chefe de Governo.
	61. Argumentou sobre a impossibilidade de responsabilidade objetiva de Lauro Morhy e discorreu sobre doutrina relativa à culpa in elegendo e in vigilando, para concluir que, no processo em análise, não restou comprovada a responsabilidade direta, nem sequer indireta, do então Reitor da UnB, pelas práticas reputadas ilícitas, dos executores do convênio, pela simples razão de que este dirigente superior da instituição não participou, não soube e nem poderia saber do que, afinal, veio a ser considerado desvio de comportamento dos servidores encarregados de executar o aludido convênio. Além disso, não se comprovou a existência de relação de causalidade entre o ato do Reitor, que designou servidores da UnB para execução do convênio, e as práticas, reputadas delituosas, atribuídas a esses executores, motivo pelo qual não haveria que se falar em ressarcimento de danos ou prejuízos.
	62. Por fim, pediu o acolhimento da defesa apresentada e o afastamento da sua responsabilidade.
	Análise
	63. Lauro Morhy ocupou o cargo de presidente da FUB no período de 14/11/1997 a 14/11/2005 (https://www.unb.br/estrutura-administrativa/reitoria/2-publicacoes/632-ex-reitores, acesso em 9/4/2020) . O ajuste possuia vigência prevista para o período de 15/12/2000 a 15/12/2003, portanto, todos os fatos ocorreram dentro do período de sua gestão à frente da presidência da UnB. 
	64. Segundo a cláusula segunda, inciso III, do termo de convênio (peça 2, p. 65) , caberia à Universidade de Brasília executar as atividades previstas na cláusula primeira do convênio e responsabilizar-se por todo o pessoal empregado na execução das atividades, de acordo com a observação rigorosa das metas, etapas, cronogramas e estratégias de ação constantes no plano de trabalho apresentado e aprovado. Também seria responsável pelas despesas referentes à contrapartida (cláusula sexta) e a prestação de contas dos recursos recebidos (cláusula oitava) , que se daria mediante apresentação do relatório de cumprimento do objeto e demais elementos descritos no art. 28 da IN-STN 1/1997, dentre eles, relatório de execução físico-financeira, relação de pagamentos, relação dos bens, cópia de extrato da conta bancária específica, conciliação bancária, comprovante de recolhimento dos recursos não aplicados, cópia do ato de adjudicação do objeto da licitação e sua homologação ou justificativa da dispensa. Além disso, as faturas, recibos e notas fiscais e quaisquer outros documentos comprobatórios deveriam conter a identificação do convênio.
	65. Assim como Edeijavá Rodigues Lira, Lauro Mohry, ao assinar o termo de convênio, assumiu a responsabilidade pessoal pela observância das disposições do ajuste, incluindo o ônus de comprovar a boa e correta aplicação dos recursos públicos utilizados sob sua gestão, por força do que dispõe o art. 70, parágrafo único, da Constituição Federal, bem assim o art. 93 do Decreto-lei 200/1967 c/c o art. 66 do Decreto 93.872/1986. Nesse contexto, é obrigação pessoal do gestor demonstrar a correta utilização dos recursos públicos e da não comprovação decorre a responsabilização pela ocorrência de despesas irregulares ocorridas na vigência do seu mandato.
	66. No tocante à afirmação de que agiu no estrito limite de suas atribuições funcionais de coordenar, fiscalizar e superintender as atividades da Universidade, era de se esperar que, na condição de diretor-presidente da entidade, desempenhasse um mandato zeloso, direcionado para a conservação de bens e interesses públicos. No caso concreto, como administrador de dinheiro público, seu mandato refere-se a bens e interesses da coletividade e assume o caráter de um encargo, uma obrigação para com a comunidade. Assim, não se pode esperar que o diretor de uma fundação que assinou um convênio com o Poder Público, aja com tal falta de diligência em relação aos recursos que se propôs a administrar.
	67. Conforme entendimento atual desta Corte, como se observa no Acórdão 2059/2015-TCU-Plenário, Rel. Min. Benjamin Zymler, a responsabilidade do signatário do convênio advém do fato de que assinar o ajuste o faz garantidor da correta aplicação dos recursos. A assinatura do convênio não pode representar mera formalidade, que não implique quaisquer consequências; ao contrário, funciona como garantia do ajuste. Assim, mesmo que não pratique atos referentes à execução, deve adotar providências para que esta ocorra dentro dos parâmetros legais, sob pena de responder por culpa in elegendo ou culpa in vigilando. Na mesma toada, o Acórdão 2360/2015-TCU-Plenário, Rel. Min. Benjamin Zymler, enuncia que o signatário do convênio assume a responsabilidade pela correta aplicação dos recursos transferidos, respondendo solidariamente pelos atos praticados pelos delegados escolhidos (culpa in elegendo e in vigilando) .
	68. Como já dito anteriormente, ao gestor subsiste a obrigação de zelar permanentemente pela correção das tarefas delegadas, só se eximindo de responder por irregularidades se tiver havido comprovado desvio dos poderes transmitidos, de acordo com o § 2º do art. 80 do Decreto-lei 200/1967. Delega-se a competência e não a responsabilidade. Cabe, por conseguinte, à autoridade delegante, a fiscalização hierárquica dos atos de seus subordinados, diante da culpa in eligendo e da culpa in vigilando  (Acórdão 1529/2019-TCU-Plenário, Rel. Min. Benjamin Zymper; 1.001/2018 - 1ª Câmara, Rel. Min. Bruno Dantas; 8.784/2017 - 1ª Câmara, Rel. Min. Bruno Dantas; 10.463/2016 - 2ª Câmara, Rel. Min. André De Carvalho) .
	69. Resta claro, portanto, que, ao assinar o convênio, Lauro Lohry assumiu a responsabilidade pessoal pela observância das disposições do ajuste, incluindo o ônus de comprovar a boa e correta aplicação dos recursos públicos utilizados sob sua gestão, por força do que dispõe o art. 70, parágrafo único, da Constituição Federal, bem assim o art. 93 do Decreto-lei 200/1967 c/c o art. 66 do Decreto 93.872/1986.
	70. Diante do exposto, verifica-se que as alegações de defesa não trouxeram elementos que pudessem sanear as irregularidades atribuídas ao responsável e o débito que lhe fora imputado não foi recolhido. Assim, ante as razões expostas, propõe-se, com fundamento nos arts. 1º, inciso I; 16, inciso III, alínea 'c', e § 2º, da Lei 8.443/1992 c/c os arts. 19 e 23, inciso III, da mesma Lei, e com os arts. 1º, inciso I; 209, inciso III, e § 5º; 210 e 214, inciso III, do Regimento Interno do TCU, a rejeição das alegações de defesa e o julgamento da irregularidade das contas de Lauro Lohry, com a imputação do débito atualizado monetariamente e acrescido de juros de mora.
	Prescrição da Pretensão Punitiva
	71. No caso em análise operaram-se os efeitos da prescrição da pretensão punitiva do TCU, conforme entendimento do Acórdão 1441/2016-TCU-Plenário. Para isso considerou-se como data da ocorrência da irregularidade o prazo final para apresentação da prestação de contas. A data de vigência do termo foi 15/12/2000 a 15/12/2003, conforme termo de convênio (peça 2, pp. 61-79) , com prazo final para apresentação da prestação de contas final até 28/02/2004, conforme cláusula oitava (peça 2, p. 69) . De acordo com o referido acórdão, o prazo da prescrição da pretensão punitiva do TCU é de 10 anos contados do dia posterior à data-limite para prestação de contas, que, no caso concreto, ocorreu em 28/02/2014, ou seja, antes da data em que os autos foram autuados neste Tribunal (21/11/2017) , razão pela qual não caberá proposta de aplicação da multa prevista nos arts. 57 e 58 da Lei Orgânica do TCU.
	INFORMAÇÕES ADICIONAIS
	72. Verificou-se que as falhas identificadas neste processo também foram observadas em outros processos que tratam de tomadas de contas especial instauradas em razão da inexecução de convênios semelhantes celebrados entre a FUB, Fubra e o Incra, Funasa e FNS, dentre eles, os citados a seguir:
	TC
	Convenente/ Convênio
	Responsáveis
	Situação/Deliberação 

	Processo 002.120/2011-9
	Funasa - Fundação Nacional de Saúde
Convênio 1.352/2004 (Siafi 509.382) 
	FGI
Lauro Mohry e outros
	[Cbex]Acórdão 1403/2015-TCU-Primeira Câmara:  Contas Irregulares de Lauro Morhy, Timothy Martin Mulholland, Alexandre Lima e Fundação de Gestão e Inovação

	Processo 003.613/2012-7
	 Funasa - Fundação Nacional de Saúde
Convênio 14/2004
	FGI, FUB
Lauro Mohry e  outros
	Acórdão 4729/2020-TCU-Primeira Câmara:
Irregulares as contas de Lauro Morhy, Timothy Martin Mulholland, Alexandre Lima, Edeijavá Rodrigues Lira, Clodoaldo Rodrigues da Costa Junior, José Garrofe Dórea e Yolanda Galido Pacheco

	Processo 031.843/2013-1
	Funasa - Fundação Nacional de Saúde
Convênio 1.326/2004 (Siafi 506137) 
	FGI, FUB
Lauro Mohry e outros
	Aguardando Mérito - SecexSaúde

	Processo 026.467/2015-1
	FNS - Fundo Nacional de Saúde
Convênio 3082/2007 (Siafi 618.144) 
	Paulo Celso dos Reis Gomes
FGI (antiga Fubra) 
FUB
	Recurso de Reconsideração
Acórdão 664/2018-TCU-Segunda Câmara:  Contas Irregulares FGI e Paulo Celso dos Reis Gomes. FUB revel

	Processo 030.181/2016-0
	INCRA - SR (28) 
CRT/DE/05.000/2001 (Siafi 429.587) 
	Edeijavá Rodrigues Lira
FUB (sucessora da Fubra) 
	Aguardando julgamento - Gab. Ministro Augusto Sherman

	Processo 030.176/2016-6
	INCRA - SR (28) 
CRT/DE/08.000/2001 (Siafi 430.315) 
	Edeijavá Rodrigues Lira
FUB (sucessora da Fubra) 
	Aguardando julgamento - Gab. Ministro Augusto Sherman

	Processo 017.964/2017-2
	INCRA - SR (28) 
CRT/DE/19.000/2002 (Siafi 473.046) 
	Edeijavá Rodrigues Lira
FUB (sucessora da Fubra) 
	Aguardando julgamento - Gab. Ministro Augusto Sherman

	Processo 003.382/2018-4
	INCRA - SR (28) 
CRT/DE/13.005/1999 (Siafi 378.849) 
	Lauro Morhy, 
Luiz Basilio Rossi
FUB (signatária do convênio) 
	Acórdão 3375/2020-TCU-Segunda Câmara:
Irregulares as contas da FUB
Arquivar, sem cancelamento do débito, quanto a Lauro Morhy e Luiz Basílio Rossi. Determinar inclusão de Lauro Morhy e Luiz Basílio Rossi no Cadin

	CONCLUSÃO
	73. Em face da análise promovida nos itens 12 a 70, propõe-se rejeitar as alegações de defesa apresentadas por Edeijavá Rodrigues Lira, Lauro Morhy e pela Fundação Universidade de Brasília (FUB) , uma vez que não foram suficientes para sanear as irregularidades a eles atribuídas.
	75. Os argumentos de defesa tampouco lograram afastar o débito imputado aos responsáveis. Ademais, inexistem nos autos elementos que demonstrem sua boa-fé ou a ocorrência de outros excludentes de culpabilidade. Desse modo, as contas de Edeijavá Rodrigues Lira, Lauro Morhy e da Fundação Universidade de Brasília (FUB) devem, desde logo, ser julgadas irregulares, nos termos do art. 202, § 6º, do Regimento Interno/TCU, procedendo-se à sua condenação em débito.
	76. A responsabilização solidária recai sobre as entidades (pessoas jurídicas) e os seus dirigentes (pessoas físicas) , Lauro Morhy e Edeijavá Rodrigues Lira, porque firmaram o termo de convênio e geriram recursos em nome das entidades e, na condição de gestores de recursos públicos, não cumpriram com a obrigação de comprovar, mediante prestação de contas, a regular aplicação dos recursos públicos que esteve sob a égide de suas decisões. 
	77. Quanto ao cálculo do valor do débito, a impugnação total da despesa se justifica porque não foi possível reconhecer o nexo de causalidade entre os recursos transferidos e a execução do objeto, uma vez que, conforme citado no relatório financeiro, foram realizados pagamentos a pessoas físicas cuja comprovação foi efetuada com apresentação de 'recibos de bolsistas', quando o plano de trabalho estabelecia que as despesas seriam destinadas à instituições privadas. Além disso, não há indicação de que os recibos apresentados continham elementos que vinculassem os serviços neles registrados com o objeto do instrumento pactuado.
	78. Quanto à pretensão punitiva do TCU, devido ao transcurso de mais de dez anos dos fatos, transcorreu a prescrição em 28/02/2014, antes da data em que foi autuado o processo aqui no Tribunal, em 21/11/2017, razão pela qual, não cabe proposta de aplicação da multa prevista no art. 57 da Lei Orgânica do TCU.
	PROPOSTA DE ENCAMINHAMENTO
	79. Diante do exposto, submetem-se os autos à consideração superior, propondo ao Tribunal:
 	I - Com fundamento nos arts. 1º, inciso I; 16, inciso III, alínea 'c', e § 2º, da Lei 8.443/1992 c/c os arts. 19 e 23, inciso III, da mesma Lei, e com os arts. 1º, inciso I; 209, inciso III, e § 5º; 210 e 214, inciso III, do Regimento Interno do TCU, julgar irregulares as contas de Edeijavá Rodrigues Lira (CPF: XXX.353.601-XX) ex-diretor da Fundação Universitária de Brasília (Fubra) , Lauro Morhy (CPF: 024.287.841- 53) (falecido) , presidente da Fundação Universidade de Brasília (FUB) à época dos fatos e da Fundação Universidade de Brasília (FUB - CNPJ 00.038.174/0001-43) , e condenar Edeijavá Rodrigues Lira e o espólio ou herdeiros legais de Lauro Morhy, caso tenha havido partilha dos bens, até o limite do valor do patrimônio transferido, em solidariedade com a Fundação Universidade de Brasília (FUB - CNPJ 00.038.174/0001-43) , ao pagamento das quantias a seguir especificadas, com a fixação do prazo de quinze dias, a contar das notificações, para comprovarem, perante o Tribunal (art. 214, inciso III, alínea 'a', do Regimento Interno) , o recolhimento da dívida aos cofres do Incra, atualizadas monetariamente e acrescidas dos juros de mora, calculados a partir das datas discriminadas, até a data do recolhimento, na forma prevista na legislação em vigor:
	VALOR ORIGINAL (R$) 
	DATA DA OCORRÊNCIA

	92.950,00 D
	06/02/2001

	4.457,10 C
	20/10/2004

	37,06 C
	25/10/2004

	Valor atualizado com juros moratórios até 21/05/2020: R$ 684.489,64 
 	II - autorizar o pagamento da dívida de Edeijavá Rodrigues Lira (CPF XXX.353.601-XX) , do espólio (ou herdeiros legais) de Lauro Morhy (CPF: 024.287.841- 53) e da Fundação Universidade de Brasília (FUB - CNPJ 00.038.174/0001-43) em até trinta e seis parcelas mensais e consecutivas, caso requerido pelos responsáveis, nos termos do art. 26 da Lei 8.443/1992 c/c o art. 217 do Regimento Interno, fixando-lhes o prazo de quinze dias, a contar do recebimento da notificação, para comprovarem perante o Tribunal o recolhimento da primeira parcela, e de trinta dias, a contar da parcela anterior, para comprovarem os recolhimentos das demais parcelas, devendo incidir sobre cada valor mensal, atualizado monetariamente, os juros de mora devidos, na forma prevista na legislação em vigor; 
 	III - autorizar, desde logo, a cobrança judicial das dívidas, nos termos do art. 28, inciso II, da Lei 8.443/1992, caso não atendidas as notificações; 
 	IV - encaminhar cópia da deliberação à Superintendência Regional do Incra no Distrito Federal e Entorno (SR28-DFE) e ao Procurador-Chefe da Procuradoria da República em Brasília, nos termos do § 3º do art. 16 da Lei 8.443/1992 c/c o § 7º do art. 209 do Regimento Interno do TCU, para adoção das medidas cabíveis; e comunicar-lhe que o relatório e o voto que a fundamentarem podem ser acessados por meio do endereço eletrônico www.tcu.gov.br/acordaos e que, caso haja interesse, o Tribunal pode enviar-lhe cópia desses documentos sem qualquer custo."
	3. O Ministério Público junto ao TCU, representado neste processo pela Procuradora-Geral Cristina Machado da Costa e Silva, divergiu do posicionamento da unidade técnica, manifestando-se favorável à aplicação, ao caso vertente, da orientação emanada pelo Supremo Tribunal Federal no Recurso Extraordinário 636.886 (Tema 899) , no sentido de que "é prescritível a pretensão de ressarcimento ao erário fundada em decisão de Tribunal de Contas". Assim, até que sobrevenha norma específica que regule a matéria, a Procuradora-Geral entende que deve ser adotado o regime previsto na Lei 9.873/1999, fazendo as seguintes considerações sobre o tema:
	" (...) 
	40. No que concerne ao caso sob exame, consideramos ter havido a superação do prazo prescricional da Lei 9.873/1999 em relação às pretensões punitiva e de ressarcimento do dano, a inviabilizar o julgamento desta TCE pelo Tribunal.
	41. Isso porque excedido o período quinquenal entre as datas da análise das prestações de contas pelo Incra, em 2007 (peça 2, pp. 163-175) e o ofício de comunicação dos responsáveis no âmbito administrativo, 2014 (peça 2, p. 27) , sem que tenha ocorrido, na prática, durante esse interregno, qualquer das hipóteses legais para a interrupção ou suspensão da contagem de tempo, nos termos previstos no art. 2.º daquele diploma legal - notificação/citação dos acusados; ato inequívoco que importe apuração do fato; decisão condenatória recorrível; ou qualquer expediente que importe em manifestação expressa de tentativa de solução conciliatória no âmbito interno da Administração Pública Federal. Na verdade, nesse interregno, o processo ficou sendo tramitado entre a área técnica do Incra e sua contabilidade, tendo, inclusive, sido encaminhado para área diversa para qual havia sido determinado por despacho da Administração.
	42. Veja-se que, para todas as hipóteses de interrupção da prescrição previstas na lei, a comprovação se dá por meio de expedientes relevantes, de apuração, comunicação ou julgamento, que devem integrar o processo de TCE quando do envio ao TCU, de modo que sua ausência nos autos indica inexistir, na presente tomada de contas especial, a ocorrência de qualquer dos fatos que acarretam a suspensão/interrupção na contagem do prazo prescricional.
	43. Convém registrar, ainda, que a situação verificada neste caso poderia ser igualmente passível de enquadramento na denominada prescrição intercorrente - § 1º do art. 1.º da Lei 9.873/1999 -, que prevê o arquivamento dos autos, de ofício ou mediante requerimento da parte, em procedimentos administrativos paralisados por período superior a três anos. Contudo, deixa-se de caracterizar sua ocorrência, uma vez que ela é suscetível a interrupções na contagem do prazo com base em atos e expedientes de mero impulsionamento do processo, cuja documentação, por não ser materialmente relevante para a análise do controle externo, nem sempre se encontra acostada aos autos da TCE. Assim, considerando o risco de se incorrer em erro ao adotar tal hipótese, e uma vez caracterizada a prescrição quinquenal, entendemos que a superação do prazo de cinco anos é que deve fundamentar a proposta de arquivamento dos autos.
	44. Outrossim, tendo em vista a ocorrência da prescrição no caso concreto, ante a integração da norma do art. 1º da Lei 9.873/1999, e considerando tratar-se de matéria de ordem pública, que a Lei Orgânica do TCU, seu Regimento Interno e demais normas regulamentares não dispõem sobre as hipóteses para sua identificação e levando em conta, ainda, o disposto no art. 298 do Regimento Interno do TCU, impõe-se a aplicação subsidiária do Código de Processo Civil para a resolução de mérito deste processo de tomada de contas especial.
	45. Diante desse contexto, com as devidas vênias por divergir da unidade técnica, esta representante do Ministério Público de Contas manifesta-se no sentido de que o Tribunal delibere, em caráter definitivo quanto ao mérito, pela ocorrência da prescrição da pretensão ressarcitória e punitiva, na forma do art. 487, inciso II, do Código de Processo Civil, dando-se ciência aos responsáveis e órgãos interessados, com envio de cópia da documentação pertinente ao Ministério Público Federal e à Advocacia-Geral da União para subsidiar eventual ação de improbidade administrativa, e, por fim, arquivando-se o presente feito, com fundamento no art. 169, inciso III, do Regimento Interno do TCU. Alternativamente, caso não reconhecida a incidência da prescrição no caso concreto, propõe-se o arquivamento do feito, ante a ausência de pressupostos de desenvolvimento válido e regular do processo, na forma do art. 212 do Regimento Interno do TCU, haja vista o longo interregno entre a ocorrência dos fatos (débito atribuído a fevereiro de 2001) e a citação no âmbito do TCU (ocorrida em junho de 2018) , de forma a prejudicar o exercício efetivo do contraditório e a própria busca da verdade material."
	
	É o relatório.

Inocêncio Martires Coelho (OAB/DF 3.500) e outros, representando Wilma Morhy; e Carlos Henrique Vieira de Andrade (OAB/DF 55.906), José Luis Wagner (OAB/DF 17.183) e outros, representando Edeijavá Rodrigues Lira.

TOMADA DE CONTAS ESPECIAL. CONVÊNIO. INCRA/DF. UNIVERSIDADE DE BRASÍLIA. FUBRA. ELABORAÇÃO DE PLANOS DE DESENVOLVIMENTO SUSTENTÁVEL DE ASSENTAMENTOS E LEVANTAMENTO E DEMARCAÇÃO TOPOGRÁFICA. TRANSCURSO DE MAIS DE TREZE ANOS ENTRE A ENTREGA DA PRESTAÇÃO DE CONTAS E A PRIMEIRA NOTIFICAÇÃO DOS ENVOLVIDOS. PRIMEIRA CITAÇÃO DE UM DOS EX-GESTORES 17 ANOS APÓS OS FATOS E 3 APÓS SUA MORTE. OBSTÁCULO AO CONTRADITÓRIO E À AMPLA DEFESA. REPROVAÇÃO DAS CONTAS MAJORITARIAMENTE POR QUESTÕES FORMAIS. DÚVIDAS ACERCA DA EXISTÊNCIA DE DANO AO ERÁRIO. ARQUIVAMENTO SEM JULGAMENTO DE MÉRITO E COM CANCELAMENTO DO DÉBITO.

TOMADA DE CONTAS ESPECIAL (TCE)

Secretaria de Controle Externo da Agricultura e do Meio Ambiente

A Superintendência Regional do Distrito Federal e Entorno do Instituto Nacional de Colonização e Reforma Agrária (Incra/DF) instaurou a presente tomada de contas especial em razão da impugnação total da prestação de contas do Convênio CRT/DE/03.000/2000, celebrado entre a União e Fundação Universidade de Brasília (FUB) , com a interveniência da Fundação Universitária de Brasília (Fubra) , que teve por objeto a elaboração de  Planos de Desenvolvimento Sustentável de 12 Assentamento (PDAs) e o levantamento de perímetro e a demarcação topográfica do Projeto de Assentamento Santo Antônio das Brancas, no Município de Agua Fria de Goiás/GO.
	2. O convênio vigeu de 15/12/2000 a 15/12/2003, com prazo para apresentação de contas até 13/02/2004, estando previsto, para sua consecução, o desembolso total de R$ 143.690,00, dos quais R$ 92.950,00 foram repassados pelo Incra/DF e R$ 50.740,00 corresponderam à contrapartida da entidade convenente. Os recursos federais foram repassados em uma única parcela, em 06/02/2001. O saldo da conta específica foi restituído pela Fubra em duas parcelas: R$ 4.457,10, em 20/10/2004 (peça 2, p. 415) e R$ 37,06, em 25/10/2004 (peça 2, p. 417) .
	3. De acordo com os termos do convênio (peça 2, pp. 61-79) , do total repassado, R$ 81.700,00 estavam destinados à realização dos PDA's, sem, contudo, que fosse individualizado o custo de cada um dos estudos; e R$ 11.250,00 para o levantamento de perímetro e a demarcação topográfica do Assentamento Santo Antônio das Brancas. O termo do ajuste definiu ainda que a FUB ficaria responsável pela realização dos trabalhos técnicos e a Fubra pelo gerenciamento dos recursos financeiros e pela prestação das respectivas contas.
	4. Findo o prazo para apresentação de contas, o Incra/DF, em 03/08/2004 (OFÍCIO/INCRA/SR28/DFE/GAB 571/2004; peça 2, p. 449) , alertou a Fubra sobre sua inadimplência. Em resposta, a entidade encaminhou, em 02/09/2004, os documentos pertinentes.
	5. A análise da prestação de contas sob o aspecto técnico se revelou algo tumultuada, exceto em relação à segunda parte do objeto, para a qual não houve maiores dúvidas. A Divisão de Ordenamento Fundiário do Incra atestou o cumprimento integral do levantamento de perímetro e demarcação topográfica, assinalando que "os serviços contratados foram executados e entregues em conformidade com as normas vigentes, atestando-se, portanto, que as metas foram alcançadas nesse item específico".
	6. Por outro lado, a avaliação dos PDA´s foi bem mais acidentada. Primeiro, houve uma certa indefinição quanto aos assentamentos que seriam atendidos. A Fubra encaminhou, na prestação de contas, os planos referentes a oito dos doze assentamentos relacionados no convênio, mas elaborou PDA´s adicionais para outros dois assentamentos, que não estavam originariamente previstos. Essa mudança parcial de objeto foi inicialmente rejeitada pelo Incra/DF, mas foi posteriormente acatada, tendo se verificado, durante o processo de análise, que a alteração tinha, em algum momento, sido solicitada pela própria autarquia.
	7. Adicionalmente, em face da inexistência de estipulação, pelo convênio, de preços individuais para os PDA´s, e como cada um desses estudos envolvia número de famílias e áreas distintos, a equipe técnica teve enorme dificuldade em mensurar o valor da inexecução. Para ilustrar as diversas variáveis envolvidas nessa quantificação, reproduzo trecho da Informação/Incra/SR (28) DFE/T 190/2013 (peça 2, pp. 191-213) , que se debruçou sobre a questão:
	"Examinando-se o texto do convênio e demais documentos inseridos nos autos, não é possível definir com clareza quais foram os critérios adotados para definição dos valores que foram descentralizados para a elaboração dos PDA's (...) . Constata-se que não há nenhuma menção sobre isso no texto desse convênio. Não está claro se os valores pagos foram definidos em função do número de PA's contemplados, ou o número de famílias contempladas, ou mesmo, a área desses assentamentos.
	No entanto, verifica-se à fl. 3, documento inserido durante a formalização do processo, sem nenhuma assinatura e sem nenhum documento explicativo, uma planilha onde consta a relação de famílias e valores definidos para elaboração de cada um dos PDA's dos Assentamentos que posteriormente seriam contratados, a exceção do PDA do PA Esusa, que entraria em substituição ao PDA do PA Conceição.
	Observa-se por essa planilha que, via de regra, o valor dos PDA's contratados corresponde a R$100,00/família, com exceção do valor definido para o PDA do PA Atalaia, que corresponde a aproximadamente R$ 133,73/família. Verifica-se, ainda, que o montante total (R$ 81.700,00) previsto nessa planilha para os PDA's dos PA's relacionados, corresponde exatamente ao valor constante na cláusula sexta do convênio assinado, para os PDA's contratados (fls. 75) , apesar da substituição do PA Conceição (64 famílias) pelo PA Esusa (50 famílias) , cujos quantitativos de famílias são um pouco diferentes. Convém ressaltar nesse caso, que de qualquer forma, tomando como referência a documentação acostada aos autos, o PDA do PA Esusa não foi elaborado e, por isso, essa questão não fará diferença.
	Portanto, para se quantificar o percentual de cumprimento desse objeto e o valor correspondente é imprescindível a definição do critério a ser utilizado: número de PDA's elaborados/número de PDA's elaborados ou, número de famílias que deveriam ser contempladas/ número de famílias que efetivamente foram contempladas com a elaboração de PDA's, ou ainda valor previsto às fls. 03 para cada PDA contratado/Valor executado (...) ."
	8. As informações referenciadas pela área técnica do Incra/DF podem ser sintetizadas na tabela abaixo:
	Assentamento
	Situação do PDA
	Num. Famílias
	Valor Previsto

	Angicos
	Previsto/Entregue
	20
	R$ 2.000,00

	Atalaia
	Previsto/Entregue
	86
	R$ 11.500,00

	Bom Sucesso
	Previsto/Entregue
	84
	R$ 8.400,00

	Brejo da Onça
	Previsto/Entregue
	40
	R$ 4.000,00

	Cana Brava II
	Previsto/Entregue
	65
	R$ 6.500,00

	Esusa
	Não entregue
	50
	R$ 6.400,00

	Mata Grande
	Previsto/Entregue
	59
	R$ 14.000,00

	Nova Visão
	Não entregue
	90
	R$ 9.000,00

	Palmeiras
	Não entregue
	34
	R$ 3.400,00

	Palmeiras Lote VI
	Não entregue
	41
	R$ 5.000,00

	Santo Antônio das Brancas
	Previsto/Entregue
	45
	R$ 4.500,00

	Vereda
	Previsto/Entregue
	71
	R$ 7.000,00

	Vereda II
	Adicionado
	164
	N/C

	Bom Jesus
	Adicionado
	73
	N/C

	9. A área técnica do Incra/DF acabou arbitrando em 83,3%, a execução dos PDA´s, valor obtido pela proporção simples entre o número de planos entregues (10) e os originalmente previstos (12) . É curioso observar que, caso fosse adotado o critério de famílias atendidas para quantificação da consecução do objeto do convênio, não haveria débito, uma vez que os planos efetivamente elaborados atenderam um universo de 707 famílias, enquanto os previstos na avença contemplavam 685 famílias de assentados.
	10. Em termos globais, a análise técnica acabou indicando uma execução de R$ 79.333,33 (83,3% de R$ 81.700,00 + R$ 11.250,00) , que implicam um débito de somente R$ 9.122,50, quando descontados os valores devolvidos pela Fubra (R$ 4.494,16) .
	11. Não obstante a entrega de grande parte do objeto pactuado, o setor financeiro-contábil do Incra/DF, por meio do Parecer Financeiro 03.000/2000 (peça 2, pp. 243-271) rejeitou integralmente a prestação de contas em decorrência das seguintes ressalvas:
	"1. Ausência de pesquisa de preços para execução de despesas inferiores ao dispensável na licitação/pregão, pesquisa essa que deve ser apresentada junto com a prestação de contas;
	2. Ausência de licitações, despachos adjudicatórios e homologações das licitações realizadas ou justificativas para a sua dispensa ou inexigibilidade, com o respectivo embasamento legal;
	3. Na Relação de Pagamentos (...) a quase totalidade dos recursos transferidos pelo Incra foram utilizados para pagamento de pessoas físicas, irregularmente, visto que a classificação dos recursos orçamentários que deram amparo à celebração do convênio foi na Natureza de Despesas 3350.39.00 - Outros Serviços de Terceiros - Pessoa Jurídica. Tais recursos só poderiam ser utilizados pela convenente para pagamento de pessoas jurídicas e não de pessoas físicas, como foi realizado (...) 
	4. Com relação aos pagamentos efetuados à empresa Top Tem Ltda., itens 26, 32 e 38 da Relação de Pagamentos, também não foi apresentado, pela convenente, documentos que comprovem que foram adotados procedimentos de licitação ou análogos, visando o cumprimento do disposto no art. 27 da IN-STN 1/1997;
	4.1 No corpo das notas fiscais emitidas pela empresa Top Tem Ltda., não foi registrado o nome dos projetos onde os serviços foram realizados, no entanto, nos documentos emitidos pela Fubra denominados 'solicitação de pagamento à pessoa jurídica', que acompanham as cópias das notas fiscais, foi registrado que os serviços foram realizados no Projeto de Assentamento Santo Antônio das Brancas, localizado no Município de Água Fria/GO, considerando que objeto do convênio previa o beneficiamento de diversos projetos de assentamento jurisdicionados a esta SR-28/DFE;
	4.2 Ainda com relação aos pagamentos efetuados em favor da empresa Top Tem Ltda., constatamos que as notas fiscais emitidas pela empresa, relacionadas abaixo, estavam com a data limite para emissão vencida desde 10/02/1999, portanto, tais notas fiscais não constituem documentos hábeis e idôneos para efeito de prestação de contas;
	Número
	Data de Emissão
	Folha
	Item
	Valor (R$) 

	0090
	sem data
	281
	26
	2.659,50

	0096
	23/07/2001
	286
	36
	2.127,60

	5. Com relação às demais despesas comprovadas na prestação de contas, as mesmas são referentes a despesas bancárias e deverão ser recolhidas aos cofres do Tesouro Nacional, devidamente atualizadas e com aplicação de juros, na forma da lei, tendo em vista não representarem despesas relacionadas ao objeto pactuado, portanto, irregulares;
	6. Constatamos ainda, o procedimento irregular de pagamento no valor de R$ 800,00 (oitocentos reais) sob o título de 'diárias', ao proprietário da empresa Top Tem Ltda., contratada pela convenente, conforme documentos inseridos às folhas 353 e 354. A SR (28) DFE deverá providenciar junto à convenente, o imediato recolhimento do referido valor atualizado e acrescidos de juros, na forma da lei."
	12. Assim, a presente TCE foi constituída a partir da impugnação total das despesas do convênio, tendo sido apontado dano de R$ 92.950,00, em valores referentes a 2001.
	13. Durante a fase interna desta TCE, o Incra/DF promoveu a primeira notificação da Fundação Universidade de Brasília, em 03/02/2014 (Ofício/Incra/SR-28/DFE/G 63/2014, peça 2, pp. 451-455,  na função de sucessora da Fubra, extinta em  2009; e de Edeijavá Rodrigues Lira, ex-presidente da Fubra, em 11/02/2016 (Ofício/Incra/SR-28/GAB 96/2016, peça 2, pp. 479) .
	14. No âmbito deste Tribunal, além desses dois responsáveis, foi verificada, a partir da constatação de que o convênio teria sido assinado pela UnB, a necessidade de citação solidária da Fundação Universidade de Brasília (FUB) e de seu ex-Reitor, Lauro Morhy, que foram promovidas em 04/10/2019.
	15. Após o saneamento do processo, a instrução da unidade técnica, em apertada síntese, concluiu pela rejeição das alegações de defesa apresentadas em termos similares aos adotados pelo Incra/DF, em face de pagamentos a pessoas físicas, cuja comprovação foi efetuada com apresentação de "recibos de bolsistas", quando o plano de trabalho estabelecia que as despesas seriam destinadas a pessoas jurídicas. Além disso, assinalou a ausência, em alguns recibos apresentados, de elementos que vinculassem os serviços neles registrados com o objeto do instrumento pactuado.
	16. Paralelamente, a SecexTCE registrou o transcurso de mais de dez anos entre os fatos (2001) e a autuação do processo neste TCU (2017) , razão pela qual estaria prescrita a pretensão punitiva. Assim, foi proposto o julgamento pela irregularidade das contas com imputação de débito, sem aplicação de multa.
	17. O Ministério Público junto ao TCU, por outro lado, propôs o arquivamento do feito, sem julgamento do mérito, em face da ocorrência de prescrição da pretensão tanto punitiva quanto ressarcitória, utilizando como parâmetro, para o cômputo de ambas, as regras contidas na Lei 9.873/1999, com envio de cópia da documentação pertinente ao Ministério Público Federal e à Advocacia-Geral da União para subsidiar eventual ação de improbidade administrativa. Alternativamente, caso não reconhecida a incidência da prescrição no caso concreto, propôs "o arquivamento do feito, ante a ausência de pressupostos de desenvolvimento válido e regular do processo, na forma do art. 212 do Regimento Interno do TCU, haja vista o longo interregno entre a ocorrência dos fatos (débito atribuído a fevereiro de 2001) e a citação no âmbito do TCU (ocorrida em junho de 2018) , de forma a prejudicar o exercício efetivo do contraditório e a própria busca da verdade material".
	18. Concordo com essa última opção sugerida pelo MP/TCU, pelas razões que passo a expor.
	19. Preliminarmente, reconheço que, dado o transcurso de tempo superior a dez anos entre os fatos imputados aos responsáveis e a decisão que determinou seu primeiro chamamento aos autos, está prescrita a pretensão punitiva desta Corte, conforme já admitido tanto pela unidade técnica como pelo MP/TCU.
	20. Quanto à prescrição ressarcitória, assinalo que a decisão proferida pelo Supremo Tribunal Federal (STF) no Recurso Extraordinário (RE) 636.886 ainda não transitou em julgado e encontra-se na fase de apreciação de embargos de declaração opostos pela Advocacia-Geral da União. Isso significa que, além da necessidade de modular adequadamente os efeitos daquela decisão, existem pontos a serem aclarados para que possa ser aplicada a tese fixada no RE.
	21. Assim, por não ser possível extrapolar os parâmetros normativos empregados pelo STF para solução do problema enfrentado no RE 636.886, e dada a imprescindibilidade da fixação definitiva de orientações acerca da aplicação do Tema 899, o que só acontecerá com o julgamento dos embargos de declaração, inclino-me, até que isso ocorra, a manter a interpretação adotada pela Corte Suprema no Mandado de Segurança (MS) 26.210, oportunidade em que foi fixada a tese da imprescritibilidade das ações de ressarcimento ao erário, e na Súmula-TCU 282, cujo conteúdo é no mesmo sentido.	
	22. Passando ao mérito desta TCE, registro, inicialmente, que, a despeito da avaliação da SecexTCE de que a Fubra teria sido alertada pelo Incra/DF em 2004 sobre as pendências que pairavam sobre o convênio, na realidade, o ofício encaminhado à entidade à época apenas cobrou a apresentação da prestação de contas, compromisso atendido em sequência.
	23. A notificação do ex-presidente da Fubra, Edeijavá Rodrigues Lira, acerca das irregularidades que impediriam a aprovação de contas foi efetivado apenas em fevereiro de 2016, mais de 13 anos após a entrega da prestação de contas. Por isso, não é de se estranhar que, em sua resposta à autarquia, o responsável tenha pleiteado prorrogação do prazo para resposta, esclarecendo que:
	"A fundamentar este pedido [de prorrogação para envio da resposta], está a dificuldade em reunir os documentos que comprovam a aplicação dos recursos que foram disponibilizados para estes convênios, juntamente com a conclusão de seus objetos, pois estes convênios foram firmados há mais de 15 (quinze) anos, sendo que somente agora foi analisada toda a documentação já apresentada, situação que compromete a defesa a ser protocolada."
	24. Os princípios da segurança jurídica e do devido processo legal não podem ser conciliados com um período de apuração que ultrapassa 13 anos no órgão de origem, principalmente quando as questões suscitadas estavam concentradas em aspectos formais da comprovação da regularidade financeira do ajuste. Nesse contexto, é forçoso reconhecer a procedência das alegações do responsável pela impossibilidade de efetivo contraditório.
	25. O mesmo raciocínio pode ser estendido à UnB, com o agravante de esta, apesar de signatária do convênio, nunca ter efetivamente gerido os recursos, tarefa que sempre esteve a cargo da Fubra. Aliás, sua notificação na fase interna da TCE se deu exclusivamente como sucessora da Fubra, vindo a compor o polo passivo deste processo apenas após a entrada do processo neste Tribunal. Além disso, caso fosse passível de ocorrer, a eventual condenação daquela Universidade neste processo seria completamente imprópria, uma vez que suposto débito decorrente da atuação inadequada de particulares teria que ser ressarcido com recursos públicos do orçamento daquela entidade, o que é inadmissível.
	26. Por fim, creio que o caso mais evidente de prejuízo à ampla defesa é o do ex-Reitor Lauro Morhy. Seus sucessores foram citados sobre os fatos aqui apontados, pela primeira vez, mais de 17 anos após os fatos e 3 depois de seu falecimento.
	27. O art. 6º, inciso II, da IN-TCU 71/2012 dispensa a instauração de tomada de contas especial na hipótese de haver transcorrido prazo superior a dez anos entre a data de provável ocorrência do dano e a primeira notificação dos responsáveis pela autoridade administrativa competente. Mas não se trata de prazo peremptório. Sua aplicação está condicionada à comprovação de efetivo prejuízo à defesa.
	28. No caso examinado nestes autos, fica evidente que tanto a FUB quanto seu ex-reitor passaram a integrar um processo no qual desconheciam a matéria tratada, por não terem sido os gestores dos recursos, 17 anos após os fatos. Mesmo no caso de Edeijavá Rodrigues Lira, sua convocação para justificar as impropriedades detectadas ocorreu 12 anos após a prestação de contas e 7 anos após a extinção da Fubra.
	29. Por tudo isso, avalio que o longo transcurso de tempo entre a análise da prestação de contas do Convênio CRT/DE/03.000/2000 e a notificação dos envolvidos, sem que estes tenham dado causa à demora, inviabiliza o exercício do contraditório e da ampla defesa, dando ensejo ao arquivamento das contas, sem julgamento do mérito e com cancelamento do débito, por ausência de pressupostos para desenvolvimento válido e regular, com fundamento no art. 212 do Regimento Interno do TCU.
	30. Quanto à sugestão do MP/TCU de enviar cópia da documentação pertinente ao Ministério Público Federal e à Advocacia-Geral da União para subsidiar eventual ação de improbidade administrativa, acredito que tal medida seja desnecessária, pois, além de não vislumbrar nenhum ato doloso por parte das partes, ainda tenho dúvidas se realmente se pode falar em prejuízo no caso vertente.
	31. Como visto, a alteração dos assentamentos mapeados fez surgir uma série de dúvidas no Incra/DF em relação à metodologia a ser aplicada para cálculo da parcela inadimplida. Se utilizarmos o número de famílias beneficiadas, que parece ter sido o critério empregado por ocasião da assinatura do convênio para estimar seu custo, não haveria nenhum débito. As doze comunidades previstas no termo original do convênio compreendem 685 famílias; as dez para as quais a Fubra efetivamente elaborou PDAs abrangem 707 famílias.
	Assim, ante todo o exposto, concordo parcialmente com a proposta de encaminhamento sugerida pelo Ministério Público junto ao TCU e voto por que o Tribunal adote o acórdão que ora submeto a este Colegiado.
TCU, Sala das Sessões Ministro Luciano Brandão Alves de Souza, em 6 de julho de 2021.
JORGE OLIVEIRA 
Relator